臺灣高等法院高雄分院民事判決　九十二年度上字第二八○號
　　上　訴　人　　高建營造有限公司
　　法定代理人　　甲○○○
　　訴訟代理人　　孫志鵬律師
　　複代理人　　　蔡鴻杰律師
　　複代理人　　　乙○○
　　被上訴人　　　台灣電力股份有限公司高屏供電區營運處
　　法定代理人　　丙○○
　　訴訟代理人　　何駿墩律師
　　　　　　　　　吳忠諺律師
　　　　　　　　　李玲玲律師
右當事人間損害賠償事件，上訴人對於中華民國九十二年九月三十日台灣高雄地方法
院九十年度訴字第三五八三號第一審判決提起上訴，本院於九十三年九月廿二日言詞
辯論終結，判決如下：
    主      文
上訴駁回。
第二審訴訟費用由上訴人負擔。
    事實及理由
一、上訴人起訴主張：上訴人承攬被上訴人「岡山～社武一、二路#10—#12-3鐵塔基
    礎工程」，負責興建岡山～社武一、二路十號、十一號、十二號、十二之一號、
    十二之二號、十二之三號等六座新設鐵塔（下稱系爭工程），工程開工日為八十
    九年四月二十四日，兩造約定應於開工日起一百四十個日曆天完工，惟因被上訴
    人未於開工日當天配合尋找工程控制點，至同月二十八日始提供控制點位置，使
    工程延至該日方能動工，延誤工程進度五日。又被上訴人明知系爭工程因在高壓
    電線下方或附近施工，工程進行中會出現線下安全距離不足情形，且上訴人於八
    十九年五月二十三日已發函催告被上訴人解決此問題，被上訴人卻遲至同年七月
    三日始到工地現場勘查，復未立即採取必要改善措施，使上訴人自八十九年五月
    二十三日起至同年九月二十五日止，因線下安全距離不足被迫停工一百二十六日
    ，以上係屬可歸責於被上訴人之事由，共計延誤工期一百三十一日，依本件承攬
    契約第二十三條第四項第二款之約定，被上訴人應賠償上訴人因此所受之損害，
    其數額為：除系爭工程結算時，被上訴人謂上訴人逾期六日，每日計罰新台幣（
    下同）四萬五千元，合計扣款二十七萬元應予返還外，餘一百二十五日依系爭承
    攬契約所定管雜費（即工程管理及利潤）計算為一百五十一萬七千五百九十四元
    。再十一號、十二之二號鐵塔基版井筒施工部分，被上訴人提供之設計圖設計有
    誤，上訴人依圖裁切、捆紮鋼筋後，卻發生無法灌漿之錯誤，須重新施工，造成
    上訴人額外支出加工費用七十六萬九千零二十五元，依本件承攬契約第十三條第
    一項之約定，亦應由被上訴人給付。爰依承攬契約約定，請求被上訴人給付二百
    五十五萬六千六百十九元及自更正履約爭議調解申請書繕本送達被上訴人翌日即
    九十年三月二十四日起至清償日止之法定利息等情。原審為上訴人敗訴之判決，
    上訴人上訴聲明：求為判決：(一)原判決廢棄。(二)被上訴人應給付上訴人二百五十
    五萬六千六百十九元，及自九十年三月二十四日起至清償日止，按週年利率百分
    之五計算之利息。(三)第一、二審訴訟費用由被上訴人負擔。(四)上訴人願供擔保請
    准宣告假執行。
二、被上訴人則以：系爭工程開工日即八十九年四月二十四日當天本即不計工期，且
    尋找工程控制點為上訴人之義務，被上訴人並無配合尋找之責。又於八十九年七
    月八日至同年九月二十四日止，上訴人因線下安全距離不足、停電、豪雨等因素
    停工並准予免計工期，其他日子上訴人均有出工，且線下安全距離亦足夠，沒有
    被迫停工之損失可言。兩造簽訂系爭工程承攬契約時，已事先約定上訴人須自行
    評估線下安全距離，於距離不足時須依被上訴人停電規定事先向被上訴人申請，
    並配合被上訴人停電時間施工，所衍生之費用已包括在工程總價內，不另計價；
    而最後結算工期時，被上訴人亦已同意上訴人因豪雨及線下安全距離不足等種種
    原因而不計工期一百零七日，故本件不會因為線下安全距離不足而使契約所定工
    期一百四十個日曆天不敷使用，上訴人並未因此而受有損失。另外關於十一號、
    十二之二號鐵塔基版井筒施工部分，被上訴人提供之設計圖設計並無錯誤，係上
    訴人誤解圖說之指示，以錯誤方式裁切、捆紮鋼筋，才會發生無法灌漿之問題，
    被上訴人為解決問題，只好改變設計以方便上訴人施工，故上訴人因此額外支出
    之加工費用不得向被上訴人請求等語資為抗辯。其答辯聲明：求為判決：上訴駁
    回，如受不利判決願供擔保請准免為假執行。
三、上訴人主張前開承攬被上訴人系爭六座新設鐵塔工程，兩造約定工程開工日為八
    十九年四月二十四日，完工期限為開工日起一百四十個日曆天，開工日當天不計
    入工期。工程開工前，被上訴人曾在工程現場控制點之位置上立有木樁以標示出
　　控制點實際位置，惟嗣後該木樁於高速鐵路整地時被掩埋，即本件工程開工時，
　　該木樁已遭掩埋消失；另系爭工程結算時，被上訴人因豪雨、線下安全距離不足
　　等原因共計准予免計工期一百零七天等事實，為兩造所不爭，並據被上訴人提出
　　工程採購承攬契約書、結算驗收證明書、八十九年四月二十四日工程日報各一份
　　在卷可稽，堪信為真正。至上訴人主張被上訴人不配合尋找控制點及線下安全距
　　離不足，致系爭工程延誤工期一百三十一日，係可歸責於被上訴人之事由，復因
　　被上訴人設計圖錯誤致上訴人裁切捆紮鋼筋後無法灌漿，而額外支出加工費用七
　　十六萬九千零二十五元，應由被上訴人負責等情，則為被上訴人所否認，並以前
　　開情詞置辯。經查：
（一）兩造就系爭工程所訂定之施工說明書總則第四點「工程放樣」約定：「工程開
      工前，乙方（即上訴人）應會同甲方（即被上訴人）測量控制點、施測建物位
      置並設置測量標誌及於適當間距安置樣板，樣板由乙方自備，不另計價。‧‧
      ‧」，足見在系爭工程現場測量出控制點實際位置並設置測量標誌雖為上訴人
      之義務，被上訴人亦有配合測量（即會同測量）之協力義務；準此，被上訴人
      原先設立在控制點位置上之木樁於本件開工時既已遭掩埋不見，此為兩造所不
      爭，則控制點實際位置自有重新測量之必要，被上訴人即有在約定之開工日即
      八十九年四月二十四日當天配合上訴人測量出控制點實際位置之義務。而被上
      訴人於本件工程開工日並未配合上訴人測量控制點位置，遲至四日後即同月二
      十八日上午十時提供資料為現場測量並配合找出控制點實際位置，此有八十九
      年四月廿四日工程日報表可稽（見原審卷第二二九頁），並為兩造所不爭執，
      故系爭工程因此項可歸責於被上訴人之事由而延誤開工，致停工四天（四月廿
      五日至廿八日）之事實，堪予認定。又因系爭工程合約約定開工當日不計入工
      期，故上訴人主張係延誤工程進度五日，即無可採。
（二）其次，上訴人主張其因線下安全距離不足，被迫自八十九年五月二十三日起至
      同年九月二十五日止，共計停工一百二十六日云云。查，系爭工程十號、十一
      號、十二之二號、十二之三號等三座鐵塔位置均在既設高壓電線下方，而十二
      號、十二之一號鐵塔雖不在既設高壓電線正下方，惟附近仍有既設高壓電線（
      各鐵塔上方或附近之高壓電線電壓、安全距離及高度即離地面距離，如原判決
      附表一所示）；又上開各鐵塔於八十九年五月二十三日及八十九年七月七日之
      施工進度、工作物高度（離地面距離）及工作物離電線距離（詳如原判決附表
      二所示）等情，為兩造所不爭執（見原審卷第三七二頁），並有工程日報、岡
      山～社武一二路#9～#13間遷移工程圖各一份附卷可稽（外放證物，工程圖號
      為Ｅ５ＤＪＯ８８１４９號），可信為實。然查：
  （１）依上述附表一、二資料顯示，系爭工程十號、十二之三號及十一號、十二號
        、十二之一號、十二之二號鐵塔，其距離高壓電線之安全距離分別為二點五
        公尺及一點五公尺，而上訴人自八十九年五月二十三日至同年七月七日之間
        ，各鐵塔施工進度係到達樑底組模、井筒第一節組模、第二節井筒模板拆除
        、基版拆模等步驟，與鐵塔上方或附近高壓電線之距離均在二點五公尺以上
        ，尚無線下安全距離不足之問題。至上訴人雖主張其需以三十五噸全吊車在
        電線下作業，吊放全長十三點七公尺鋼筋施工，吊車吊臂會超出樑頂二、三
        公尺，線下安全距離即有不足云云，但上訴人已自承於系爭鐵塔工程樑底部
        分施工完成後，開始做大樑部分時，才有需要使用吊車吊放鋼筋，且八十九
        年七月七日第十號鐵塔樑底部分剛做完，下一步就是要開始做大樑部分等情
        （見原審卷第三七一～三七四頁），足見至八十九年七月七日為止，系爭工
        程之六座鐵塔均尚未開始進行大樑部分工程，即均尚無使用吊車吊放鋼筋之
        必要，上訴人此部分之主張尚非實在。另參酌自八十九年五月二十三日起至
        同年七月七日止，除雨天及道路泥濘等天候因素停工十一日外，上訴人每日
        均有出工，且出工人數自十三人至二十九人不等，有工程日報在卷足參，足
        認自八十九年五月二十三日起至同年七月七日止，系爭工程尚無因線下安全
        距離不足，必須部分或全部停工之情形，是上訴人主張此段期間被迫停工四
        十六日云云，尚屬無據。
  （２）自八十九年七月八日起至同年九月二十四日止共計七十九日，上訴人因颱風
        、雨天、道路積水等天候因素共停工二十日（分別為八十九年七月八日至十
        日、七月十六日至十九日、七月二十六日至八月七日），有卷附工程日報影
        本可稽，此二十日期間之停工既係天候因素所致，屬不可歸責於兩造；至其
        餘五十九日，上訴人固曾零星出工十二日（分別為八十九年七月十一日至十
        五日、七月二十日至二十五日、八月八日），但被上訴人在原審已陳明同意
        該五十九日均因線下安全距離不足及停電等因素而免計工期，則上訴人主張
        因安全距離不足而停工五十九日部分，可認實在。另上訴人於八十九年九月
        二十五日當天已復工，有八十九年九月二十二日工程日報記載「線下安全作
        業改善完成，本工程定於九月二十五日復工」及二十五日工程日報記載「自
        即日起（９／２５）復工」在卷可憑（原審卷第二七五頁正面及反面），則
        上訴人主張該日仍因線下安全距離不足而停工云云，即無足採。
  （３）綜上，八十九年五月廿三日至七月七日，因天候因素停工十一日（此期間因
        無使用吊車調放鋼筋工程，故無線下安全距離不足而導致停工之問題）；七
        月八日至九月廿四日，因天候因素停工二十日，及因線下安全距離不足問題
        ，可歸責於被上訴人而停工五十九日。
（三）又上訴人主張系爭工程關於十一號、十二之二號鐵塔之基版井筒施工部分，被
      上訴人所提供之設計圖上有基版井筒配筋圖及樁配筋圖兩項圖說，樁配筋圖為
      大比例尺圖，基版井筒配筋圖為小比例尺圖，且樁配筋圖上亦有標示基版部分
      之鋼筋應如何配置，依照本件承攬契約之約定，設計圖上大比例尺圖者較小比
      例尺圖者優先適用，故上訴人依樁配筋圖之指示裁切、捆紮基版井筒部分之鋼
      筋，惟因樁配筋圖並未註明基版鋼筋要二支一束上下排列，上訴人依圖僅採水
      平排列，捆紮後卻發生排列過密無法灌漿之問題，被上訴人因之修改設計圖，
      致上訴人因而需重新施工增加支出云云。然查，兩造系爭承攬契約中固約定：
      設計圖上大比例尺圖者較小比例尺圖者優先適用，有卷附系爭承攬契約書影本
      足憑（見原審卷第四二頁），但上訴人在進行上開基版井筒部分工程時，被上
      訴人提供之設計圖上既有針對此部分工程而特別畫出之「基版井筒配筋圖」圖
      說（見外放之該圖），上訴人自應參照該圖說之圖示、說明施工，不能僅因同
      一張設計圖上另有大比例尺之「樁配筋圖」，即主張僅需參照該樁配筋圖施工
      ，因「樁配筋圖」圖說之重點必然為樁鋼筋應如何配置而不在基版井筒鋼筋如
      何配置，縱該圖有一併指出基版井筒鋼筋部分應如何配置，亦屬附帶一提之性
      質，無從期待其說明完整詳細均無遺漏，即仍需參照「基版井筒配筋圖」之說
      明始能完整得知被上訴人對基版井筒鋼筋施工方式之指示；則上訴人稱其僅需
      依照「樁配筋圖」之指示進行基版井筒鋼筋施工即足等語，顯與上述圖說內容
      不符而無足採，亦即上訴人仍有參照「基版井筒配筋圖」圖說指示進行施工之
      義務。況查，被上訴人設計圖上「基版井筒配筋圖」圖說部分，已註明「（鋼
      筋）雙向共計６３２支，２支一束，採上下排列」、「（鋼筋）雙向共５８０
      支，２支一束，採上下排列」等文字，有十一號、十二之二號鐵塔基礎工程設
      計圖（外放，工程圖號分別為Ｅ５ＤＫ0000000號、Ｅ５ＤＫ0000
      000號）附卷可憑；且上訴人亦自承施工時有看到基版井筒配筋圖上註明（
      鋼筋）要上下排列，並在發現基版井筒配筋圖上有此註明，樁配筋圖上無相同
      之註明時，並未向被上訴人詢問應照何圖說施工等語（見原審卷第三一九頁倒
      數第四行）。從而，上訴人違背依照「基版井筒配筋圖」圖說施工之義務，自
      行決定僅需參照「樁配筋圖」施工即可，才會造成裁切、捆紮鋼筋後無法灌漿
      之錯誤，該施工錯誤係上訴人未遵照被上訴人圖說指示施工所引起，其錯誤為
      可歸責於上訴人，既非被上訴人指示錯誤所致，自不可歸責於被上訴人。雖上
      訴人復主張若非被上訴人指示錯誤導致十一號、十二之二號鐵塔工程基版井筒
      鋼筋無法灌漿，被上訴人即不需修改設計圖讓上訴人重新施工云云，然為被上
      訴人所否認，並以其修改設計圖是為求工程能繼續進行，不能因此即認定無法
      灌漿是被上訴人指示錯誤所造成等語置辯。查，系爭工程十一號、十二之二號
      鐵塔出現基版井筒鋼筋部分無法灌漿之問題，係上訴人本身施工錯誤所致，已
      如前述，則被上訴人辯稱在無法灌漿之問題出現後，其修改設計圖以求工程能
      繼續進行云云，徵之前述圖說之設計並無錯誤，可認被上訴人所辯非虛，上訴
      人執被上訴人事後修改設計圖之行為，資為被上訴人指示錯誤之依據，尚屬臆
      測，殊無足採。
（四）系爭工程自八十九年四月二十四日起至九十年一月二日完工止，實際工作天數
      （日曆天）二五三日（開工日未計入），而合約約定之工期為一四○日，加上
      被上訴人同意而准予延期一○七日（包括前述因天候因素停工三十一日與可歸
      則被上訴人而停工之四日、五十九日），工期共二四七日等情，為兩造所不爭
      執，是被上訴人以上訴人實際完工日數比約定日數逾期六日，依系爭承攬契約
      第十八條違約逾期竣工之約定，上訴人每逾一日曆天應繳納違約金四萬五千元
      ，共二十七萬元而依約扣罰，並無不合，上訴人請求返還自屬無據。
四、查兩造簽訂之系爭工程承攬契約第二十三條第四項第二款、第十三條第一項分別
    約定：「施工中由於甲方（即被上訴人）之原因，使工程連續部分或全部停工超
    過三個月以上者，乙方（即上訴人）得以書面通知甲方協議，補償乙方因此而增
    加之必要費用或終止契約，但契約已訂有為配合其他工程施工需中途停工者除外
    。終止契約仍依照本條第一項辦理。」、「‧‧‧倘因甲方變更設計而使乙方廢
    棄已做之工程或已到場之材料時，應由甲方實地驗收後，參照本契約所訂單價分
    別計給或收購之。契約內無單價之材料，則比照訂約時之料價收購。」等情，有
    系爭承攬契約書影本在卷可憑。依前所述，系爭工程因被上訴人未配合尋找控制
    點而停工四日，及線下安全距離不足等事由致部分或全部停工達五十九日，計停
    工六十三日（4+59＝63），惟尚未連續停工超過三個月，依上開承攬契約第二十
    三條第四項第二款之約定，上訴人尚不得請求被上訴人補償上訴人因此增加之必
    要費用或賠償損害。又系爭工程關於十一號、十二之二號鐵塔基版井筒施工部分
    ，上訴人之所以需廢棄已做之工程或已到場之材料，而重新裁切、捆紮鋼筋，係
    因上訴人本身施工錯誤，並非被上訴人指示錯誤或變更設計圖之行為所致（被上
    訴人變更設計圖僅係事後配合上訴人繼續施工而已，已如前述），依系爭承攬契
    約第十三條第一項之約定，上訴人亦不得請求被上訴人予以補償或賠償因重新施
    工所增加之支出甚明。
五、綜據上述，上訴人逾期完工六日，被上訴人依約扣取罰款二十七萬元，並無不合
    ，又系爭工程並未由於可歸責被上訴人之原因連續一部分或全部停工超過三個月
    ，而上訴人廢棄已做之鐵塔基版井筒工程或已到場施作之材料，亦非因被上訴人
    變更設計圖所致，從而，上訴人依據系爭工程承攬契約第二十三條第四項第二款
    及第十三條第一項之約定，請求被上訴人返還逾期六日罰款所扣二十七萬元與賠
    償停工之損失一百五十一萬七千五百九十四元，及給付額外支出之加工費用七十
    六萬九千零二十五元，合計請求二百五十五萬六千六百十九元及自九十年三月二
    十四日起至清償日止，按週年利率百分之五計算之利息，即屬無據，不能准許。
    原審為上訴人敗訴之判決，於法並無違誤，上訴意旨指摘原判決不當，求予廢棄
    改判，為無理由，應予駁回。至兩造其餘攻擊防禦之方法，核於判決結果不生影
    響，爰不一一論斷，附此敘明。
六、據上論結，本件上訴為無理由，依民事訴訟法第四百四十九條第一項、第七十八
    條，判決如主文。
中　　　華　　　民　　　國　　九十三　　年　　　十　　　月　　  六  　　日
　　　　　　　　　　　　　　　　　　　　民事第五庭
~B1審判長法　官　蔡明宛
~B2      法　官　黃科瑜
~B3      法　官　林健彥
正本係照原本作成。
如對本判決上訴，須於判決送達後二十日內向本院提出上訴狀，其未表明上訴理由者
，應於上訴後二十日內向本院提出上訴理由書（均須按他造當事人之人數附繕本）。
上訴時應提出委任律師或具有律師資格之人之委任狀，並依附註條文規定辦理。
中　　　華　　　民　　　國　　九十三　　年　　　十　　　月　　　七　　　日
~B法院書記官　張明賢
附註：
民事訴訟法第四百六十六條之一：對於第二審判決上訴，上訴人應委任律師為訴訟代
理人，但上訴人或其法定代理人具有律師資格者，不在此限。
上訴人之配偶、三親等內之血親、二親等內之姻親，或上訴人為法人、中央或地方機
關時，其所屬專任人員具有律師資格並經法院認適當者，亦得為第三審訴訟代理人。
；第一項但書及第二項情形，應於提起上訴或委任時釋明之。
